【裁判字號】    99,上訴,179
【裁判日期】    990331
【裁判案由】    偽造有價證券等
【裁判全文】
臺灣高等法院臺南分院刑事判決         99年度上訴字第179號
上  訴  人  臺灣臺南地方法院檢察署檢察官
被      告  丙○○
選任辯護人  徐朝琴律師
被      告  乙○○
上列上訴人因被告偽造有價證券等案件，不服臺灣台南地方法院
97年度訴字第1009號中華民國98年12月17日第一審判決（起訴案
號：臺灣台南地方法院檢察署96年度偵緝字第1935號、97年度偵
緝字第173號、97年度偵字第4233號），提起上訴，本院判決如
下：
    主  文
上訴駁回。
    理  由
壹、公訴意旨略以：被告丙○○於民國（下同）94年間某日，在
    不詳處所，基於不明原因，取得被害人甲○○於94年2月25
    日21時25分許，在臺南市○區○○路376號「肯德基速食店
    」前所失竊，已蓋妥「甲○○」印章之空白支票1紙（票號
    ：BF0000000、付款人：遠東國際商業銀行臺南分行）。嗣
    於94年10、11月間，因被告乙○○欲向共同被告李家豪（業
    經原審法院通緝在案）借用面額新臺幣（下同）7萬元之支
    票，共同被告李家豪乃轉向被告丙○○商借支票，詎被告丙○○竟意圖供行使之用，本於偽造有價證券之犯意，在臺南
    市○○路某址，於上開支票上填載面額「柒萬元整」、「70
    000」及發票日「95年5月1日」後，當場交付共同被告李家
    豪轉交予被告乙○○，而共同被告李家豪及被告乙○○均明
    知被告丙○○所交付之上開支票係來路不明之贓物，共同被
    告李家豪竟基於牙保之犯意，轉介上開支票交付予被告乙○○，而被告乙○○亦予以收受。嗣被告乙○○將上開支票經
    由林俊男借予方士榮，方士榮再將上開支票交付黃仙化，黃
    仙化又以上開支票向凱鴻鋼鐵股份有限公司（下稱凱鴻公司
    ）支付貨款，經凱鴻公司提示後遭退票，因認被告丙○○涉
    犯刑法第201條第1項之偽造有價證券罪嫌；被告乙○○涉犯
    刑法第349條第1項之收受贓物罪嫌云云。
貳、按犯罪事實應依證據認定之，無證據不得認定犯罪事實；又
    不能證明被告犯罪者，應諭知無罪之判決，刑事訴訟法第15
    4條第2項、第301條第1項分別定有明文。次按認定不利於被
    告之事實，須依積極證據，茍積極證據不足為不利被告事實
    之認定，即應為有利於被告之認定，更不必有何有利之證據
    ；事實之認定，應憑證據，如未能發現相當證據，或證據不
    足以證明，自不能以推測或擬制之方法，以為裁判之基礎；
    且認定犯罪事實所憑之證據，雖不以直接證據為限，間接證
    據亦包括在內，然而無論直接證據或間接證據，其為訴訟上
    之證明，須於通常一般之人均不致有所懷疑，而得確信其為
    真實之程度者，始得據為有罪之認定，倘其證明尚未達到此
    一程度，而有合理之懷疑存在而無從使事實審法院得有罪之
    確信時，即應為諭知被告無罪之判決；又檢察官對於起訴之
    犯罪事實，仍應負提出證據及說服之實質舉證責任，倘其所
    提出之證據，不足為被告有罪之積極證明，或其指出證明之
    方法，無從說服法院以形成被告有罪之心證，基於無罪推定
    之原則，自應為被告無罪判決之諭知。（參照最高法院30年
    上字第816號、40年台上字第86號、76年台上字第4986號、
    92年度台上字第128號判例）
、公訴人認被告丙○○、乙○○涉犯上開罪嫌，無非係以共同
    被告李家豪於偵查中之證述、被告乙○○於偵查中之證述、
    證人林俊男於偵查中之證述、證人甲○○於警詢中之證述、
    丙○○書寫之筆跡1 紙、支票及票據掛失止付通知書、遺失
    票據申報書各1 份為其主要論據。訊據被告丙○○、乙○○
    均堅決否認有何公訴人所指之犯行，被告丙○○辯稱：伊從
    未見過該支票，該支票並非伊交給李家豪，且伊與李家豪不
    常往來，更不認識乙○○等語；被告乙○○辯稱：我是純粹
    向李家豪借票而已，當初借票的時候我有問是何人的，李家
    豪說那是丙○○的親戚的。李家豪是在交付支票那天之後，
    過了幾天才打電話告訴我說支票不能提示，並不是交付支票
    的時候告訴我的，他打電話告訴我之後，我就打電話問林俊
    男，林俊男去問了之後，就告訴我說別人已經提示了，然後
    我再打電話告訴李家豪，李家豪就沒有再說什麼了。當初收
    票的時候，我真的不知道該支票是贓物等語。
肆、經查：
甲、程序方面：
    本件卷附之供述及非供述證據，被告丙○○及其選任辯護人
    、被告乙○○於本院準備程序中，均表示同意有證據能力（
    見本院卷第46頁），且本院審酌各該證據作成之情況，並無
    程序違法或有何意思不自由情形，復經原審及本院於審判期
    日就上開證據依法進行提示、調查、辯論，且與本案待證事
    實間復具有相當之關聯性，以之為本案證據並無不當，自得
    採為本件認定事實之基礎，故依刑事訴訟法第159條之5第1
    項規定，認有證據能力。
乙、實體方面：
  (甲)被告丙○○被訴偽造有價證券罪部分：
一、上開票號BF0000000號、付款人為遠東國際商業銀行臺南分
    行之空白支票，原係被害人甲○○於94年2月25日21時25分
    許，在臺南市○區○○路376號「肯德基速食店」前所遺失
    ，嗣經共同被告李家豪輾轉取得並交付予被告乙○○時，業
    已蓋妥「甲○○」印章及載明票面金額為7萬元，而被告乙○○因急需用錢，遂透過林俊男持以向方士榮質借7萬元，
    方士榮復持以支付黃仙化工資，黃仙化再背書轉讓予凱鴻公
    司以支付貨款，最後經凱鴻公司提示後，由臺灣票據交換所
    臺南市分所以「掛失空白票據」為由予以退票等事實，業據
    證人即被害人甲○○於原審審理時、證人林俊男於偵查中及
    原審審理時、證人方士榮於偵查中、證人黃仙化、證人即凱
    鴻公司業務員潘明雄於警詢時證述綦詳（見警卷第3至5頁、
    見96年度偵緝字第281號卷【下稱偵卷一】第55、77頁、96
    年度偵緝字第1935號卷【下稱偵卷二】第35頁、原審卷二第
    32至36、38至44頁），復有上開支票扣案及支票正、反面影
    本、掛失止付票據提示人資料查報表、票據掛失止付通知書
    、遺失票據申報書、退票理由單各1份在卷可證（見警卷第
    17至21頁），足見上開空白支票確係證人甲○○所失竊之贓
    物，及該空白支票嗣確有經人填載票面金額為7萬元，並以
    其同時遭竊之「甲○○」印章蓋用在發票人欄內，而有偽造
    有價證券等情事，應均堪認定。
二、又上開支票固有遭人偽造之情事，且證人即共同被告李家豪
    於偵查中復證稱：上開支票係丙○○拿給伊的，丙○○在乙○○的店裡當場寫國字及阿拉伯數字的7萬元，之後再交給
    伊，伊再交給乙○○，因乙○○要伊向朋友商借面額7萬元
    之支票，故伊叫丙○○開的云云（見偵卷二第60頁），依此
    似可認定被告丙○○有偽造上開支票之情，惟查：
  (一)證人即共同被告李家豪就其是否認識被告乙○○及取得上開
    支票之經過，於97年2月1日偵訊時先係供稱：「我不認識乙○○；該支票係我之前去臺南市賭場賭博，我贏錢，所以賭
    場將該支票交給我，大約是在94年11月的事，我就拿這張支
    票看報紙，跟不詳的人借錢，該人在報紙上刊登票貼」云云
    （見97年度偵緝字第173號【下稱偵卷三】第13頁）、復供稱
    ：「乙○○就是刊登報紙作票貼的人；當初是我朋友丙○○
    帶我去賭場賭博，我賭嬴後，他隔天帶我去賭場拿這張支票
    」云云（見偵卷三第14頁）；於97年3月3日、同年5月5日偵
    查中又供稱：「我與乙○○本來就認識；我交付支票給乙○○時，有告知支票到期前要抽回，不能提示，是丙○○說支
    票是他父親的，不要亂用，該張支票係丙○○拿給我，我再
    當場交給乙○○；丙○○說支票是他親戚的」云云（見偵卷
    二第48、61頁），觀之證人李家豪上開供述，前後不一，已
    屬可疑外，且倘證人李家豪確係以正當管道向被告丙○○調
    借前開支票並轉交予共同被告乙○○，則其大可於警詢之初
    即如實供述，何需待共同被告乙○○供出上開支票係其所交
    付後，方於偵查中為前開陳述。況質之證人李家豪亦自承：
    「丙○○與乙○○事前並不相識，且丙○○借上開支票予乙○○並無得任何好處，單純係要幫我」等語（見偵卷二第48
    頁、原審卷一第34頁），是被告丙○○與證人乙○○事前既
    不相識，且未自證人李家豪、乙○○處獲得任何好處或擔保
    ，參以被告丙○○本身亦無支票可資出借，衡之常情，被告
    丙○○實無甘冒該支票遭提示退票致影響其親友債信之可能
    ，而大費周章地拿取親友支票以出借予不相識之乙○○。由
    此俱見證人李家豪前開【偵查中】之證詞確有瑕疵可指，則
    證人李家豪所為【上開支票係被告丙○○所交付並當場書寫
    完成】之證述，即難遽採為不利被告丙○○之認定。
  (二)證人李家豪雖證稱：丙○○係在乙○○的店裡當場書寫國字
    及阿拉伯數字的7萬元，票面上的日期也是當天寫的；支票是
    由丙○○交給伊，伊再當場交給乙○○，乙○○有看到云云
    ，有如上述（見偵卷二第59至60頁）。而證人即共同被告乙○○於偵查中及原審審理時亦證稱：上開支票係丙○○拿給
    李家豪，再由李家豪交付予伊云云（見偵卷二第59頁、原審
    卷二第49頁正、反面）；於本院準備程序時則供稱：丙○○
    是李家豪的朋友，我跟李家豪比較熟，當時是丙○○將支票
    交給李家豪，李家豪再將支票交給我。李家豪將系爭支票交
    給我的時候，丙○○也有在場；我收到該支票的時候，上面
    的金額、日期都已經寫好了云云（見本院卷第44頁背面）。
    然查：
  (1)觀之共同被告乙○○於偵查中證稱：「我收到支票時面額已
    開好，印章也蓋了，我有問李家豪支票怎麼來的，他說向他
    朋友借的。他與他朋友一起來，但我不知道他朋友的名字，
    他朋友說支票是他姑姑或親戚借給他的」、「李家豪交支票
    給我時，有一位他的朋友在場，但我不認識」、「我與李家
    豪本來就認識，我事前不認識丙○○」、「丙○○我本身不
    熟，但當時拿票給李家豪，他有在場，我不確認是否為在場
    之丙○○將支票交給李家豪的」等語（見偵卷二第4、30、
    48、55頁）及其於原審審理時證稱：「我見過丙○○一、兩
    次面，不熟，都是與李家豪一起碰面，我不認識丙○○」等
    語（見原審卷二第49頁正、反面）。是依證人乙○○上開證
    述，可知其於借票前並不認識被告丙○○，且於偵查中亦無
    法指出提供支票者之真實姓名，甚至於原審無法當庭指認被
    告丙○○是否即為提供支票之人，則被告丙○○是否確係與
    證人李家豪一起前來交付支票之人，即非無疑。
  (2)況證人乙○○於偵查中先證稱：「我只有看到丙○○在寫東
    西，但不知道是否在寫支票」等語（見偵卷二第60頁），復
    於原審審理中證稱：「我沒有親眼看到丙○○簽發該支票」
    等語（見原審卷二第54頁），又於本院準備程序時供稱：「
    我收到該支票的時候，上面的金額、日期都已經寫好了」云
    云（見本院卷第44頁背面）。是雖證人李家豪與乙○○一致
    證稱：丙○○當場將上開支票交給李家豪，李家豪再將支票
    交給乙○○等情，有如上述，且縱認此情屬實（因被告丙○○辯稱伊從未見過該支票），然本件除證人李家豪外，並無
    其他人證足資證明被告丙○○確有於上開空白支票書寫金額
    、日期，亦如上述，是自難僅憑證人李家豪上開偵查中不利
    被告丙○○而具有瑕疵之證述，即率認被告丙○○有何偽造
    有價證券之情。是就「丙○○是否當場將上開支票交給李家
    豪？」一節，本院認尚無將被告丙○○、乙○○二人送測謊
    鑑定之必要，併此敘明。
  (三)至檢察官雖當庭命被告丙○○書寫阿拉伯數字「1 、2 、3
    、4 、5 、6 、7 、8 、9 、0 」及「柒萬元正整」各10次
    ，並將之與該支票上之文字加以比對後，以「其中『萬』字
    之中間筆劃，正確應為『田』，惟被告丙○○所書寫之『萬
    』字，中間筆劃均為『曰』」等語為由，認定該支票上之面
    額、日期確係被告丙○○所書寫。惟被告丙○○於偵查中當
    庭書寫之「萬」字，中間筆劃固有出現「曰」之情形，而與
    支票上「萬」字中間之「曰」相近，然細繹該支票上之「萬
    」字，其下面筆劃之「一」與「、」係以二筆劃所完成，而
    當庭書寫部分則係以一筆劃完成，而有筆順連貫之情，再佐
    以支票上「柒」之「七」亦係以二筆劃所完成，並非如當庭
    書寫時之以一筆劃完成，致有筆順連貫之情形。且參酌支票
    上之阿拉伯數字「95」「5 」、「1 」及「70000 」部分，
    其筆勢走向均係由右上斜向左下，而當庭書寫部分則無此情
    形。準此，上開支票之金額、日期之筆劃、筆順及筆勢走向
    既與被告丙○○當庭書寫之字跡有所不同，則該支票上之金
    額、日期是否確係由被告丙○○所書寫，自非無疑。況檢察
    官將上開支票及當庭書寫之筆跡資料送請內政部警政署刑事
    警察局鑑定結果，亦因「經檢視本次囑鑑資料，因爭議字跡
    筆劃特徵不顯」，而無法鑑定之情，有該局97年5月27日刑
    鑑字第0970071472號函1份在卷可憑（見偵卷二第67頁），
    嗣再經原審調取被告丙○○、證人李家豪、乙○○等人親筆
    書寫之郵局、銀行及電信公司之開戶資料、提款單、申請書
    等資料，連同上開支票及被告丙○○當庭書寫之筆跡資料，
    分別送請法務部調查局、內政部警政署刑事警察局鑑定結果
    ，各經回覆略以「送鑑資料不足，歉難鑑定」、「本案因爭
    議字跡筆劃特徵不顯，無法鑑定在案，故關於支票原本正面
    之字跡，是否為被告丙○○、李家豪、乙○○之字跡一節，
    無法鑑定」等情，有法務部調查局98年5月8日調科貳字第09
    800272680號函、內政部警政署刑事警察局98年4月13日刑鑑
    字第0980034620號函、同局98年9月9日刑鑑字第0980107795
    號函各1份在卷可考（見原審卷一第109、139、234頁），則
    上開鑑定機關既無從依其精密儀器及專業知識予以鑑定，且
    該支票上之金額、日期等筆跡復與被告丙○○當庭書寫之字
    跡有前述相左之處，自難僅憑被告丙○○當庭書寫及支票金
    額之「萬」字，中間筆劃均出現「曰」之情形，即逕據以認
    定上開支票係被告丙○○所偽造。
  (四)綜上，本件除與證人李家豪前往之人是否確為被告丙○○猶
    有不明外，亦無確切證據足資證明被告丙○○確有於上開空
    白支票書寫金額、日期，則被告丙○○是否有偽造上開支票
    既有前述可議之處，而尚未達於一般人均可確信其為真實之
    程度，亦即檢察官所指被告丙○○之犯行，尚有合理懷疑存
    在，自應為有利被告丙○○之認定。
  (乙)被告乙○○被訴收受贓物罪部分：
    按刑法第349條第1項之收受贓物罪，係指其物因他人財產犯
    罪已成贓物，且收受者主觀上亦已知為贓物後，仍予收受取
    得持有者而言。查上開支票確為證人甲○○所失竊之贓物，
    且係經證人李家豪交付予被告乙○○收受等情，固詳如前述
    。然查：
  (一)上開支票係被告乙○○透過其友人即證人李家豪所取得，是
    時，證人李家豪亦帶同持有該支票者前往，並告知被告乙○○該支票係持有該支票者之親戚所有，及該支票確實沒有問
    題等情，迭據被告乙○○於偵查中及原審審理時供述明確（
    見偵卷二第3至4、30、36頁、原審卷二第48頁反面），核與
    證人李家豪於偵查中證述情節大致相符（見偵卷二第59、61
    頁），自可憑採。而參酌被告乙○○於偵查中及原審審理時
    均證稱：李家豪交付支票給伊當天，伊即交付該支票給林俊
    男，要林俊男幫伊向方士榮借錢等語（見偵卷二第35頁、原
    審卷二第51頁反面），堪認被告乙○○當時確實需錢恐急。
    準此，被告乙○○收受該支票時，既曾與提供該支票者見面
    ，並經其友人即證人李家豪保證該支票之合法性，則以被告
    乙○○當時急於借票換錢之狀況下，其是否能準確地分析、
    判斷該支票來源之正當性，而能知悉該支票係屬贓物，當非
    無疑，自難因其客觀上有收受到上開具贓物性質之支票，而
    不問被告乙○○主觀上是否有贓物之認識，即遽予認定其有
    收受贓物之犯行。
  (二)雖證人李家豪於偵查中證稱：伊交付支票給乙○○時，有告
    知支票到期前要抽回，不能提示等語（見偵卷二第48、61頁
    ）、證人林俊男於偵查中及原審審理時亦證稱：伊幫乙○○
    拿上開支票向方士榮借錢，之後方士榮拿錢給乙○○時，乙○○有說該支票到期不能提示等語（見偵卷二第35至36頁、
    原審卷二第39、41頁），且據被告乙○○於偵查中供稱：李
    家豪交支票給伊時，有告知伊這張支票到期後，要抽回來，
    不能提示；林俊男向伊拿支票當天，伊就告訴他這件事了等
    語（見偵卷二第30頁）、於原審審理時供稱：當初伊借票時
    有問票是誰的，李家豪說是丙○○阿姨的，後來李家豪打電
    話跟伊說票不能兌現，伊問他為何不能兌現，他說丙○○的
    姨丈說那是公司票，他姨丈如果發現兌現，就會罵他阿姨，
    伊有打電話跟林俊男他們說票不能兌現等語（見偵卷二第30
    頁、原審卷二第48頁反面），依此固足認被告乙○○確實知
    悉該支票係不能提示之票據而予收受。然提供支票者會告知
    收受支票者票據到期不能提示之原因，容或係因該支票本身
    即是盜贓物，或係偽造之票據，抑或係因發票人本身債信不
    良，已係票據交換所之拒絕往來戶，其原因容有多端，不一
    而足，是被告乙○○縱經被告知該支票不能提示而仍予收受
    ，亦難據此遽認其主觀上已知悉該支票係屬贓物，而有收受
    贓物之故意。
  (三)至被告乙○○就證人李家豪告知該支票不能兌現之時點，於
    偵、審時之供述雖有前後不一之情，然被告乙○○向證人李
    家豪借票之時間，係在94年10、11月間左右，此業據證人李
    家豪及被告乙○○於偵訊時供述甚明（見偵卷二第4 頁、偵
    卷三第13頁），而觀之其上開偵、審時之供述，則分別係在
    96年11月間、98年11月間所為，此復有上開偵、審筆錄在卷
    可參（見偵卷二第3至5頁、原審卷二第45至55頁），距其向
    證人李家豪借票之時間已分別歷經2年、4年有餘，則其是否
    能清楚記憶收受、交付票據當時之情狀，尚非無疑，自不能
    逕以其前後供述不一，即率認被告乙○○有何虛偽不實之處
    。況依前所述，票據不能提示之原因既有多端，則不論被告
    乙○○係於收受該支票當時或之後，始經證人李家豪告知不
    能提示之情，均難作為認定被告乙○○主觀上有何知悉贓物
    而仍予收受之證據。
  (丙)綜上所述，被告丙○○部分既無積極證據足資認定其有偽造
    有價證券之情；而被告乙○○部分，亦無從證明其收受支票
    時，在主觀上有該支票係屬贓物之認識，自與刑法規定收受
    贓物罪之構成要件有間。是本件依調查所得證據，無論直接
    或間接證據，均未達於通常一般之人及本院均不致有所懷疑
    ，而得確信被告二人被訴上開犯行為真實之程度，是被告丙○○、乙○○上開所辯，尚非不可採。此外，復查無其他確
    切證據足以證明被告丙○○、乙○○確有公訴人所指之犯行
    ，其等犯罪即屬不能證明，依據上開法條規定及判例意旨，
    自應為被告丙○○、乙○○均無罪之諭知。從而，原審以不
    能證明被告二人犯罪，而諭知被告二人均無罪，並無違誤，
    公訴人仍執陳詞上訴指摘原判決不當，為無理由，應予駁回
    。
據上論斷，應依刑事訴訟法第368條，判決如主文。
本案經檢察官范文豪到庭執行職務。
中    華    民    國    99    年    3     月    31    日
                  刑事第七庭  審判長法  官  李文福
                                    法  官  顏基典
                                    法  官  陳顯榮
以上正本證明與原本無異。
收受贓物罪（乙○○）部分不得上訴；其餘，檢察官如不服本判
決應於收受送達後10日內向本院提出上訴書，其未敘述上訴理由
者，並得於提起上訴後10日內向本院補提理由書。
被告不得上訴。
                                    書記官  劉岳文
中    華    民    國    99    年    3     月    31    日

司法院資訊處製作；財團法人民間司法改革基金會備份。
